臺灣高等法院民事判決　　　　　　　　　96年度再易字第91號
再審　原告　甲○○○
訴訟代理人　黃英豪律師
　　　　　　陳培仁律師
再審　被告　申安營造股份有限公司
法定代理人　乙○○
訴訟代理人　林世超律師
複代　理人　蔣彥威律師
上列當事人間侵權行為損害賠償事件，再審原告對於中華民國96
年5月9日本院95年度上易字第684號確定判決提起再審之訴， 本
院於96年9月11日言詞辯論終結，判決如下：
    主  文
再審之訴駁回。
再審訴訟費用由再審原告負擔。
    事實及理由
一、再審原告主張：本院95年度上易字第684號確定判決（ 以下
    稱原確定判決）有消極不適用最高法院39年度台上字第1053
    號判例，及違反民事訴訟法第222條第3項規定，而構成同法
    第496條第1項第1款適用法規顯有錯誤之再審事由：
  (一)按法院依自由心證判斷事實之真偽，不得違背論理及經驗法
    則，民事訴訟法第222條第3項定有明文。又解釋當事人之契
    約，應以當事人立約當時之真意為準，而真意何在，又應以
    過去事實及其他一切證據資料為斷定之標準，不能拘泥文字
    致失真意，最高法院亦著有39年度台上字第1053號判例可參
    。依下列客觀情事， 可證兩造於93年2月15日所達成之和解
    （以下稱系爭和解），其範圍僅限於伊所有門牌號碼宜蘭縣
    礁溪鄉○○路○段11號房屋（ 以下稱系爭房屋）之廚房、浴
    室增建部分：
  1.系爭和解日為93年2月15日， 損害原因係再審被告為施作系
    爭房屋廚房鄰近之橋樑所致，損害範圍僅為廚房、浴室等增
    建物磚牆龜裂、地板裂縫。而系爭房屋發生大幅傾斜、地板
    龜裂等損害則發生於93年2月19日， 其原因係再審被告開挖
    管線致地層沈陷，因此系爭和解顯未包括系爭房屋傾斜及地
    板龜裂等損害在內。
  2.再審被告辯稱系爭房屋於92年12月間即已發生大幅傾斜、地
    板龜裂等情事，故系爭和解範圍包括上述範圍之損害云云。
    惟依前訴訟程序之 證人邱文正證稱其曾於93年2月23日及同
    年月28日進場灌漿等語，則再審被告在事故發生後為避免鄰
    戶抗爭導致工期延誤，理應依鄰戶要求而儘速配合處理後續
    補救事宜， 豈可能拖延長達2個月後始進行灌漿工作？參以
    允揚保險公證人有限公司於92年12月29日派員至現場所拍攝
    照片及事後出具之公證報告內容均顯示當時系爭房屋並無實
    施灌漿補救之必要，可見系爭房屋所生之大幅傾斜、地板龜
    裂乙事確發生於系爭和解成立後。
  3.兩造成立系爭和解後， 先於93年2月23日就本件事故會同業
    主交通部公路總局第四區養護工程處（以下稱業主）至事故
    現場辦理會勘；其後， 業主於93年4月16日又邀集伊配偶及
    其他受損住戶開會討論。 如依原確定判決認定兩造於93年2
    月15日就房屋傾斜及地板龜裂已達成系爭和解，相關單位何
    以屢屢邀伊參與相關協商？ 足見兩造於93年2月15日僅就系
    爭房屋之廚房、浴室增建部分等損害達成和解而已。
  4.系爭和解金額僅75,000元，較之其他受損鄰戶因房屋傾斜，
    而與再審被告協議達成高達30萬元之賠償金額顯然為低，衡
    諸系爭房屋廚房、浴室之修復金額與75,000元大致相當，自
    證系爭和解範圍僅限於廚房、浴室增建部分。
  5.93年2月19日因再審被告施工不慎， 導致包括系爭房屋在內
    之眾多鄰戶房舍均發生大幅傾斜、地板龜裂等損害，再審被
    告因而停止施工，而依業主施工紀錄卡及監工日報表所示，
    直至93年2月19日才特別強調、 記載再審被告於工程施工時
    產生鄰房下陷傾斜等語，可證系爭房屋產生大幅傾斜之時點
    係在93年2月19日之後。是無論兩造於93年2月19日以前有無
    達成任何協議或和解，依常理而言該協議或和解均無可能包
    括事後產生之系爭房屋傾斜、下陷及地板龜裂在內，益證系
    爭和解範圍確僅限於廚房、浴室增建部分。
  (二)綜上，原確定判決認兩造系爭和解書內並無任何保留條款，
    足見雙方和解範圍已包括系爭房屋一切傾斜、龜裂在內，而
    駁回伊之請求，係拘泥於和解書之文字，而未以過去事實及
    其他一切證據資料為斷定之標準，以認定兩造之真意；更未
    依相關事實及卷附證據資料暨論理法則、經驗法則等綜合判
    斷，除已違反民事訴訟法第222條第3項之規定外，並有消極
    不適用上揭最高法院39年度台上字第1053號判例意旨之情節
    ， 確有民事訴訟法第496條第1項第1款適用法規顯有錯誤之
    再審理由。爰提起本件再審之訴，聲明：1.臺灣宜蘭地方法
    院93年度訴字第256號判決（以下稱前訴訟程序第一審判決
    ）與原確定判決均廢棄。2.再審被告應給付再審原告1,288,
    332元，及自起訴狀繕本送達翌日起至清償日止，按年息5%
    計算之利息。
二、再審被告則以：再審原告所主張之再審理由，均已於前訴訟
    程序中主張，依民事訴訟法第496條第1項但書規定，不得再
    依再審之訴主張之；且其再審理由均屬事實認定及證據取據
    之問題， 不符民事訴訟法第496條第1項第1款規定，即原確
    定判決並無適用法規顯有錯誤之情事；又縱原確定判決有消
    極不適用法規，對裁判亦無影響等語，資為抗辯。並答辯聲
    明：如主文所示。
三、按確定判決有民事訴訟法第496條第1項各款所列情形之一者
    ，當事人得以再審之訴對之聲明不服，但當事人已依上訴主
    張其事由或知其事由而不為主張者，不在此限，固為同條但
    書所明定。惟該但書之規定，係以當事人已依上訴主張其事
    由，則其事由已受上級法院審判，為訴訟經濟計，乃不許當
    事人復以再審之方法更為主張。故如確定判決屬不得上訴者
    ，因未受上級法院實體審判，自無不許其以相同事由提起再
    審之訴之理。查本件原確定判決屬不得上訴第三審法院之事
    件，經本院判決即確定，再審原告主張之前開再審理由，自
    無經由上級法院即第三審法院為實體審判之機會，是無不許
    其以該等事由提起再審之訴之理。再審被告以該等事由已經
    再審原告於前訴訟程序之第二審上訴程序中主張，不得再據
    為再審理由云云，容有誤會。
四、再審原告主張原確定判決有前揭適用法規顯有錯誤之情形，
    符合民事訴訟法第496條第1項第1款之再審事由， 已為再審
    被告所否認，並以前揭情詞置辯。經查：
  (一)按解釋契約屬事實審法院之職權，其解釋縱有未當，尚不生
    適用法規顯有錯誤之問題；又所謂適用法規顯有錯誤者，不
    包括漏未斟酌證據、取捨證據不當及認定事實錯誤之情形在
    內（最高法院64年度台再字第140號、63年度台上字第880號
    判例意旨、71年度台再字第209號判決意旨參照 ）。本件再
    審原告於前訴訟程序起訴主張，再審被告承作業主之路基拓
    寬工程， 於93年2月19日因施工不當造成系爭房屋傾斜、龜
    裂等情，爰依民法第184條第1項、第193條之3及建築法第69
    條規定， 請求再審被告賠償伊1,288,332元及法定遲延利息
    ，經前訴訟程序第一審判決駁回其請求，再審原告提起上訴
    ， 原確定判決以兩造已於93年2月15日達成系爭和解，和解
    範圍包括系爭房屋傾斜及地板龜裂等受損情形在內，兩造均
    應受和解契約之拘束，再審原告不得更就和解前之法律關係
    再行主張為由，駁回再審原告之上訴，全案並告確定。
  (二)再審原告主張，原確定判決未審酌系爭房屋於和解後之93年
    2月19日始發生大幅傾斜、 地板龜裂等損害，及該日之後再
    審被告仍進場灌漿，並會同伊與業主續行協商，而系爭和解
    金額僅75,000元，與系爭房屋廚房、浴室之修復金額大致相
    當， 暨業主施工紀錄卡及監工日報表均至93年2月19日才特
    別強調、記載再審被告於工程施工時產生鄰房下陷傾斜等客
    觀情事，竟遽而認定系爭和解範圍包括其後發生之房屋傾斜
    及地板龜裂等損害，有違論理及經驗法則，且未依客觀情況
    綜合判斷兩造間系爭和解書之真意云云，均屬原確定判決取
    捨證據、認定事實並據以解釋契約之問題，縱原確定判決有
    取捨證據不當、認定事實錯誤或解釋契約未妥之情形，皆與
    適用法規顯有錯誤有別， 即與民事訴訟法第496條第1項第1
    款規定適用法規顯有錯誤之再審要件不合，再審原告據以提
    起本件再審之訴，洵屬無據，應予駁回。
五、本件再審之訴既無理由，再審原告聲請訊問證人周道、黃太
    平以證系爭和解之真意，即無必要。又兩造其餘攻擊防禦方
    法及未經援用之證據，經本院審酌後，認與本判決之論斷不
    生影響，爰不一一論列，併此敘明。
六、據上論結，本件再審之訴為無理由。依民事訴訟法第78條，
    判決如主文。
中　　華　　民　　國　　96　　年　　9　　月　　 26　　日
                    民事第十一庭
                        審判長法　官   鄭雅萍
　　　　　　　　　　　        法　官　 薛中興
　　　　　　　　　　　        法　官 　詹文馨
正本係照原本作成。
不得上訴。
中　　華　　民　　國　　96　　年　　9 　　月　　26　　日
　　　　　　　　　　　　　　　書記官   詹麗珠
